ACORDAO-COMPLETO-2519917

ACÓRDÃO 5239/2022 ATA 31/2022 - PRIMEIRA CÂMARA

VISTOS, relatados e discutidos estes autos da Tomada de Contas Especial instaurada pelo Ministério do Turismo - MTur em razão da impugnação total das despesas referentes ao Convênio 1.030/2008, firmado com a Fundação Educativa e Cultural Amazônia Viva, tendo por objeto o apoio ao projeto intitulado "I Encontro de Turismo Religioso do Estado do Pará".
ACORDAM os Ministros do Tribunal de Contas da União, reunidos em sessão da 1ª Câmara, ante as razões expostas pelo Relator, em:
9.1. com fundamento nos arts. 1º, inciso I, 16, inciso III, alíneas "b" e "c", 19, caput, e 23, inciso III, da Lei 8.443/1992, julgar irregulares as contas do Sr. João Alberto de Almeida e da Fundação Educativa e Cultural Amazônia Viva, e condená-los, solidariamente, ao pagamento da quantia descrita a seguir, atualizada monetariamente e acrescida de juros de mora calculados a partir da respectiva data até o dia da efetiva quitação, fixando-lhes o prazo de 15 (quinze) dias, a contar da notificação, para que comprovem, perante o Tribunal (art. 214, inciso III, alínea "a", do Regimento Interno/TCU) , o recolhimento do débito ao Tesouro Nacional, na forma da legislação em vigor:
	Valor (R$) 
	Data

	80.000,00
	18/09/2008

9.2. autorizar, caso requerido, nos termos do art. 26 da Lei 8.443/1992, o parcelamento da dívida em até 36 (trinta e seis) parcelas mensais e sucessivas, sobre as quais incidirão os correspondentes acréscimos legais (débito: juros de mora e atualização monetária) , esclarecendo aos responsáveis que a falta de pagamento de qualquer parcela importará no vencimento antecipado do saldo devedor, sem prejuízo das demais medidas legais;
9.3. autorizar, desde logo, a cobrança judicial da dívida, com base no art. 28, inciso II, da Lei 8.443/1992, caso não atendidas as notificações;
9.4. encaminhar cópia deste Acórdão à Procuradoria da República no Estado do Pará, consoante previsto no art. 16, § 3º, da Lei 8.443/1992 e no art. 209, § 7º, do Regimento Interno/TCU, bem como ao Ministério do Turismo, para ciência.

Tomada de Contas Especial instaurada pelo Ministério do Turismo (MTur), em razão da impugnação total das despesas do Convênio 1030/2008  Siafi 632618, firmado com  Fundação Educativa e Cultural Amazônia Viva, que tinha por objeto o apoio à realização do Projeto intitulado "I Encontro de Turismo Religioso do Estado do Pará", no período de 2/7/2008 a 18/8/2008.

Primeira Câmara

Fundação Educativa e Cultural Amazônia Viva.

3. Responsáveis: João Alberto de Almeida (XXX.963.171-XX) e Fundação Educativa e Cultural Amazônia Viva (04.448.802/0001-10).

13.1. Ministros presentes: Benjamin Zymler (na Presidência) e Jorge Oliveira.
13.2. Ministro-Substituto convocado: Marcos Bemquerer Costa (Relator).

MARCOS BEMQUERER

Trata-se da Tomada de Contas Especial instaurada pelo Ministério do Turismo - MTur em face da impugnação total das despesas referentes ao Convênio 1.030/2008 (peça 2, p. 48-66) , firmado em 1º/07/2008 com a Fundação Educativa e Cultural Amazônia Viva, que tinha por objeto o apoio ao  projeto intitulado "I Encontro de Turismo Religioso do Estado do Pará", a realizar-se mediante palestras e shows nos Municípios de Redenção (11 a 13/07/2008) , Marabá (12/07/2008) , Conceição do Araguaia (12/07/2008) , Eldorado (12 a 14/07/2008) , Xinguara (15/07/2008) , Canaã dos Carajás (16/07/2008) e Barcarena (25-27/07/2008) , de acordo com o plano de trabalho aprovado (peça 21, p. 60-67) .
2.	Para a execução do objeto, orçado em R$ 110.000,00, foi pactuado o aporte de R$ 100.000,00 pela União e da contrapartida de R$ 10.000,00 pela convenente (peça 2, p. 53) . A vigência do ajuste, inicialmente estipulada de 1º/7 a 1º/11/2008 (peça 2, p. 53) , com prazo de 30 dias para prestação de contas contado do término da vigência ou do último pagamento efetuado (peça 2, p. 60) , foi prorrogada para 17/01/2009 (peça 2, p. 70) .
3.	Os recursos federais foram transferidos em 16/09/2008 (peça 2, p. 69) e creditados em conta corrente em 18/09/2008 (peça 21, p. 211) .
4.	A prestação de contas, apresentada em 02/04/2009 (peça 2, p. 75-78, e peça 3, p. 1-23) , e os documentos complementares encaminhados pela convenente em resposta à notificação efetuada pelo concedente (peça 3, p. 38-44 e 93-100) foram integralmente reprovados quanto à execução física, por não ter sido apresentada documentação comprobatória dos itens previstos no plano de trabalho (Nota Técnica de Reanálise 497/2010, peça 3, p. 46) . 
5.	A Secretaria Federal de Controle Interno certificou a irregularidade das contas (peça 4, p. 21) e a autoridade ministerial tomou conhecimento dessa conclusão (peça 4, p. 25) .
6. 	Neste Tribunal, a Secretaria de Controle Externo de Tomada de Contas Especial - SecexTCE efetuou duas diligências ao Ministério do Turismo (peças 10-11 e 18-19) , com o fito de obter todos os documentos encaminhados pela Fundação Educativa e Cultural Amazônia Viva no âmbito da prestação de contas do Convênio 1.030/2008.
7.	Após examinar as respostas às diligências, a SecexTCE citou o Sr. João Alberto de Almeida, então presidente da Fundação Educativa e Cultural Amazônia Viva (peça 28, com aviso de recebimento à peça 30) , em solidariedade com a referida entidade (peça 29, com aviso de recebimento à peça 35) , para que recolhessem o débito de R$ 100.000,00, atualizado monetariamente desde 16/09/2008 até o efetivo recolhimento, e/ou para que apresentassem alegações de defesa acerca das ocorrências discriminadas na instrução à peça 23:
	a) não comprovação da execução física do objeto do convênio, por não apresentar imagens (fotografias ou filmagens) ou outros documentos que provassem a execução dos itens previstos no plano de trabalho, com ofensa ao art. 70, parágrafo único, da Constituição Federal, ao art. 93 do Decreto-lei 200/1967, ao art. 50, § 3º, da Portaria Interministerial 127/2008 e à Cláusula Terceira, inciso II, alínea a, do Termo do Convênio 1.030/2008; 
	b) não apresentação de documentos que permitissem identificar o beneficiário da retirada de R$ 23.000,00 da conta bancária do convênio, ocorrida em 13/11/2008, com violação às normas constitucionais e legais acima referidas, bem como às Cláusulas Sétima e Décima Segunda, § 2º, alínea e, do Termo do Convênio 1.030/2008; 
	c) falta de aporte da contrapartida, com inobservância da Clausula Terceira, inciso II, alínea b, c/c a Cláusula Quinta do Termo do Convênio 1.030/2008; e
	d) ausência de comprovação de que a empresa intermediária pagou o cachê de bandas ou cantores que se apresentaram no evento, uma vez que não foram apresentadas notas fiscais, recibos ou documentos equivalentes emitidos em nome das bandas e assinados por seus representantes legais ou empresários exclusivos, com violação às normas constitucionais e legais referidas na alínea a, bem como às Cláusulas Terceira, item II, alínea bb, e Cláusula Décima Terceira, § 2º , alínea e, do Termo do Convênio 1.030/2008.
8.	Os Responsáveis apresentaram defesa conjunta (33) , examinada na instrução abaixo transcrita, no essencial, com ajustes de forma necessários (peça 37) :
"EXAME TÉCNICO
 (...) 
Análise das alegações de defesa (peça 33) 
 (...) 
Prescrição
19.	Segundo a defesa, a pretensão punitiva do TCU encontra-se prescrita, nos termos do art. 205 do Código Civil Brasileiro, [porque] os fatos ora investigados remontam ao dia 16/09/2008 e os defendentes apenas foram citados em 26/08/2020, quase 12 anos após o convênio firmado, quando já fulminado o processo pela prescrição. Note-se que, apesar de mencionar claramente apenas a prescrição punitiva, a defesa alega também que houve a prescrição ressarcitória (quando fala que o processo foi fulminado) .
Análise 
20.	O Supremo Tribunal Federal - STF, no Recurso Extraordinário - RE 636.886, fixou a tese, com repercussão geral reconhecida, de que 'é prescritível a pretensão de ressarcimento ao erário fundada em decisão de Tribunal de Contas' (Tema 899) . Em que pese o questionamento acerca da abrangência da tese ali firmada, confirmada em embargos declaratórios julgados em agosto de 2021,  no sentido de que se circunscreveria apenas ao processo de execução da condenação imposta pelo TCU (ou seja, inaplicável à pretensão de ressarcimento exercida no processo conhecimento da TCE) , verifica-se que o STF, por meio de decisões prolatadas pelas suas duas turmas, tem decidido de forma reiterada que se aplica o prazo prescricional de 5 anos previsto na Lei 9.873/1999 às pretensões sancionatória e ressarcitória a cargo do Tribunal de Contas da União. 
21.	Seja por aplicação direta ou por analogia, a orientação sufragada é no sentido de que o prazo de 5 anos é compatível com a tese de que a ação e a execução prescrevem no mesmo prazo (Súmula 150 do STF) , bem como com o fato de que a Lei 9.873/1999 - que regulamenta o exercício de ação punitiva pela Administração Pública Federal, direta e indireta - regeria integralmente a prescrição no âmbito do TCU. Quanto a este último aspecto, o Ministro Luís Roberto Barroso, no voto exarado no julgamento do MS 32.201, embora tenha advertido que a atuação do TCU, em sua acepção clássica, não se qualifica como exercício do poder de polícia, ressaltou que a Lei 9.873/1999 assumiria vocação regulatória geral da prescrição do exercício da competência sancionadora da Administração Pública, sendo sua disciplina aplicável a qualquer ação punitiva da Administração Pública Federal, exceto àquelas esferas em que exista regulamentação específica. Ademais, em virtude da autonomia científica do Direito Administrativo, não haveria razão plausível para suprimir a omissão da Lei Orgânica do Tribunal de Contas da União, no tocante ao estabelecimento de um prazo prescricional próprio, valendo-se das normas de direito civil, e não das de direito administrativo.
22.	Eis algumas ementas que evidenciam o entendimento predominante do STF:
'Ementa: AGRAVO REGIMENTAL EM MANDADO DE SEGURANÇA. TOMADA DE CONTAS ESPECIAL. TRIBUNAL DE CONTAS DA UNIÃO. CONDENAÇÃO A RESSARCIMENTO AO ERÁRIO. PRESCRIÇÃO. MARCO INTERRUPTIVO. ART. 2°, II, DA LEI 9.873/1999. ATO INEQUÍVOCO DE APURAÇÃO DO FATO. DISCUSSÃO. DIREITO LÍQUIDO E CERTO. DEMONSTRAÇÃO. INOCORRÊNCIA. SUBSISTÊNCIA DA DECISÃO AGRAVADA. AGRAVO A QUE SE NEGA PROVIMENTO. I - As razões do agravo regimental são inaptas para desconstituir os fundamentos da decisão agravada, que, por isso, se mantêm hígidos. II - Aplicando-se a regulamentação da Lei 9.873/1999 ao caso concreto, observa-se que a pretensão sancionatória do TCU, em relação aos atos praticados pelo impetrante, levando-se em consideração a ocorrência de 5 causas interruptivas da prescrição, não teria sido fulminada pelo decurso do tempo. III - A pretensão do recorrente, fundada na discussão sobre os fatos apontados como marcos interruptivos da prescrição da pretensão punitiva da Administração Pública, refoge aos estreitos limites do mandamus, ante a ausência de liquidez e certeza do direito pleiteado. IV - Agravo regimental a que se nega provimento.' MS 36067 ED-AgR. Órgão julgador: Segunda Turma. Relator (a) : Min. RICARDO LEWANDOWSKI. Julgamento: 18/10/2019
'Ementa: AGRAVO REGIMENTAL EM RECLAMAÇÃO. TRIBUNAL DE CONTAS DA UNIÃO. TOMADA DE CONTA ESPECIAL. PRESCRIÇÃO DA PRETENSÃO PUNITIVA RECONHECIDA EM DECISÃO DO SUPREMO TRIBUNAL FEDERAL. PRESCRITIBILIDADE DO RESSARCIMENTO AO ERÁRIO FUNDADA EM DECISÃO DE TRIBUNAL DE CONTAS. AÇÃO DE IMPROBIDADE ADMINISTRATIVA COM PEDIDO DE RESSARCIMENTO JÁ EM CURSO. AGRAVO REGIMENTAL A QUE SE NEGA PROVIMENTO. I - O acórdão do TCU determinou a formação de processo administrativo para avaliarem, efetivamente, a eventual responsabilização do agravado para o ressarcimento do dano ao erário, contrariando, assim, autoridade desta Corte no MS 35.512/DF, uma vez que houve a concessão da segurança para declarar a ocorrência da prescrição da pretensão punitiva do TCU em relação às infrações imputadas a ele, destacando-se que a União poderia perseguir os valores referentes ao ressarcimento dos danos na esfera judicial. II - Agravo regimental a que se nega provimento.' (Rcl 39497 AgR. Órgão julgador: Segunda Turma. Relator (a) : Min. RICARDO LEWANDOWSKI. Julgamento: 10/10/2020) 
'Ementa: MANDADO DE SEGURANÇA. DIREITO ADMINISTRATIVO. TRIBUNAL DE CONTAS DA UNIÃO. SERVIDOR DA SECRETARIA DE SAÚDE DO ESTADO DO ACRE. FISCALIZAÇÃO OMISSA E DEFICIENTE NA EXECUÇÃO DE DOIS CONVÊNIOS FIRMADOS ENTRE A SECRETARIA ESTADUAL E O MINISTÉRIO DA SAÚDE. APLICAÇÃO DE MULTA. ARTS. 28, II, E 58, II, DA LEI 8.443/1992. ART. 268, II, DO REGIMENTO INTERNO DO TCU. PRESCRIÇÃO DA PRETENSÃO SANCIONATÓRIA. OCORRÊNCIA. APLICAÇÃO DA LEI 9.873/1999. PRECEDENTES DESTE STF. MEDIDA LIMINAR DEFERIDA E RATIFICADA NO EXAME DE MÉRITO. SEGURANÇA CONCEDIDA PARA AFASTAR A MULTA APLICADA. 1. A prescrição da pretensão punitiva do TCU é regulada pela Lei 9.873/1999, descabendo a aplicação do prazo decenal previsto na legislação civil (art. 205 do Código Civil) . Ao revés, incide o prazo quinquenal previsto na Lei 9.873/1999 (MS 32201, Rel. Min. Roberto Barroso, PRIMEIRA TURMA, DJe 7/8/2017; MS 35.512-AgR, Rel. Min. Ricardo Lewandowski, SEGUNDA TURMA, DJe 21/6/2019) . 2. In casu, na linha do parecer apresentado pelo Ministério Público Federal e da decisão liminar de minha lavra, é inequívoca a superação do prazo prescricional quinquenal. Os ilícitos apontados pela Corte de Contas ocorreram em julho de 2006, tendo o processo de auditoria sido instaurado em 9/10/2006. A ordem de citação do responsável para a audiência, por sua vez, ocorreu em 25/6/2007. Entretanto, a decisão condenatória recorrível foi exarada somente em 31/5/2016, data da prolação do Acórdão 3513/2016-TCU-Primeira Câmara. 3. Ex positis, CONCEDO A SEGURANÇA unicamente para afastar a sanção de multa aplicada ao impetrante, nos autos da Tomada de Contas Processo 023.288/2006-0, máxime da ocorrência de prescrição da pretensão punitiva do Tribunal de Contas da União.' MS 35940. (Órgão julgador: Primeira Turma. Relator (a) : Min. LUIZ FUX. Julgamento: 16/06/2020) .
Essa orientação também foi seguida nas seguintes decisões monocráticas: MS 36.127-MC/DF e MS 35.940-MC/DF, Rel. Min. Luiz Fux; MS 35.294, MS 35.539/DF e MS 35.971-TP/DF, Rel. Min. Marco Aurélio; MS 34.256 MC/DF, MS 36.054-MC e MS 36.067-MC/DF, Rel. Min. Ricardo Lewandowski.
O Supremo Tribunal Federal tem se pronunciado no sentido de reconhecer não só a aplicação da prescrição quinquenal com fulcro na interpretação da Lei 9.873/1999, mas também a incidência dos marcos interruptivos do prazo prescricional consignados na referida lei, tantas vezes quanto presentes os suportes fáticos (MS 32201, Relator: Min. Roberto Barroso) . 
Entendimento que também foi adotado nas seguintes decisões monocráticas: MS 36.054, MS 34.256-MC, MS 35.512 e MS 36.067-MC, todos de relatoria do Min. Ricardo Lewandowski; MS 35.294, MS 35.539 e MS 35.971-TP, todos de relatoria do Min. Marco Aurélio; MS 32.201, Rel. Min. Roberto Barroso, e MS 36.127-MC e MS 35.940-MC, Min. Luiz Fux.
Em relação ao termo inicial da contagem do prazo prescricional, o 'caput' do art. 1º da Lei 9.873/1999 oferece solução que não destoa do modelo adotado pelo TCU no incidente de uniformização de jurisprudência, em que se examinou a prescrição da pretensão punitiva, nos termos do Acórdão 1441/2016-TCU-Plenário (Rel. Min. Benjamin Zymler) , com a adição da particularidade de explicitar o caso de infrações permanentes ou continuadas:
a) regra geral: data da prática do ato (o que equivale à ocorrência da irregularidade sancionada) ;
b) regra especial: no caso de infração permanente ou continuada, do dia em que tiver cessado.
A Lei 9.873/1999, no art. 2º, estabelece as causas interruptivas da prescrição punitiva, consoante abaixo transcrito, já na redação conferida pela Lei 11.941/2009:
'Art. 2º Interrompe-se a prescrição da ação punitiva:
I - pela notificação ou citação do indiciado ou acusado, inclusive por meio de edital;
II - por qualquer ato inequívoco, que importe apuração do fato;
III - pela decisão condenatória recorrível.
IV - por qualquer ato inequívoco que importe em manifestação expressa de tentativa de solução conciliatória no âmbito interno da administração pública federal.'
O quadro a seguir indica alguns eventos processuais, ocorridos no curso de uma TCE (fase interna e externa) - instaurada em razão de irregularidades na aplicação de recursos da União transferidos a entes subnacionais - que poderiam ser enquadrados nas causas de interrupção da prescrição acima apontadas, sem prejuízo, é claro, de outras ocorrências fáticas elegíveis como marco interruptivo, a depender da forma de proceder de cada entidade ou órgão tomador de contas.
	I - pela notificação ou citação do indiciado ou acusado, inclusive por meio de edital;
	 (i) notificação no âmbito do procedimento administrativo de ressarcimento previamente à instauração da TCE;
 (ii) notificação efetuada pelo órgão tomador de contas acerca da instauração da TCE;
 (iii) citação efetuada pelo TCU.
*Data da ciência da notificação ou citação pelos responsáveis ou de publicação do edital no DOU.

	II - por qualquer ato inequívoco, que importe apuração do fato;
* procedimento que evidencie a apuração dos fatos irregulares, com o objetivo quantificar o dano e identificar possíveis responsáveis.
	 (i) relatório de sindicância ou PAD;
 (ii) relatório de apuração de irregularidades referente ao processo administrativo prévio à instauração da TCE;
 (iii) relatórios de fiscalização, pareceres, despachos, informações e memorandos relacionados à apuração dos fatos irregulares;
 (iv) relatório do tomador de contas;
 (v) relatório do controle interno; 
 (vi) termo de instauração ou designação de instauração da TCE;
 (vii) autuação da TCE no TCU; entre outras causas.
*Há quem inclua nesse grupo diligências que comprovam providências do responsável sobre as irregularidades investigadas.

	III - pela decisão condenatória recorrível.
	 (i) Verifica-se apenas no âmbito do TCU com a data da prolação do acórdão condenatório recorrível.

	IV - por qualquer ato inequívoco que importe em manifestação expressa de tentativa de solução conciliatória no âmbito interno da administração pública federal.
	 (i) pedido de parcelamento;
 (ii) pagamento parcial do débito;
 (iii) qualquer manifestação do responsável que demonstre claramente a sua intenção de recolher o débito.

Bem se vê, portanto, que haveria uma multiplicidade de causas de interrupção da prescrição, conforme se depreende do art. 2º da Lei 9.873/1999. Tal exegese encontra respaldo em precedentes do STF, a exemplo do que se decidiu no julgamento do MS 36067 (Rel. Min. Ricardo Lewandowski) , com destaque para trecho do voto em que o Relator reconhece cinco causas de interrupção da prescrição, in verbis:
' (...) Assim, faz-se necessário levar em consideração que, apesar de os fatos objeto da apuração conduzida pela Corte de Contas remontarem aos anos de 1999 e 2000, período no qual o impetrante era Secretário de Saúde municipal, o Tribunal de Contas da União deu prosseguimento à tomada de contas especial por ter constatado a ocorrência de 5 causas interruptivas da prescrição, a saber: a) relatório de auditoria em conjunto realizada pelo Denasus e pela Secretaria Federal de Controle, lavrado em 06/07/2001, sendo este, certamente, um ato inequívoco que importou a apuração do fato (art. 2º, II, da Lei n. 9.873/1999) ; b) instauração de Tomada de Contas Especial pelo FNS, ocorrida em 05/10/2005, sendo este também, certamente, um ato inequívoco que importou a apuração do fato (art. 2º, II, da Lei n. 9.873/1999) ; c) a autuação da presente Tomada de Contas Especial no âmbito do Tribunal de Contas da União, ocorrida em 12/08/2008, sendo este também, certamente, um ato inequívoco que importou a apuração do fato (art. 2º, II, da Lei n. 9.873/1999) ; d) o ato que ordenou a citação do responsável, ora impetrante, ocorrida em 12/07/2010 (art. 2º, I, da Lei n. 9.873/1999) ; e e) o exercício do poder punitivo ocorrido em 20/06/2012, data da prolação do Acórdão 1563/2012-TCU-Plenário (art. 2º, III, da Lei n. 9.873/1999) .'
No caso concreto, portanto, tendo como parâmetro a tese firmada pelo STF, no RE 636.886, no sentido de que ambas as pretensões do TCU (sancionatória e ressarcitória) sujeitam-se ao prazo prescricional de 5 anos previsto na Lei 9.873/1999, considerando, ainda, o sistema prescricional delineado na citada lei, inclusive as causas de suspensão e de interrupção da prescrição:
a)	datas das práticas dos atos (termo inicial para contagem dos prazos prescricionais) : data da emissão da ordem bancária 16/9/2008; 
b)	notificação aos responsáveis citados (peça 3, p. 50 e 52) , 06/10/2010; a notificação se referiu às irregularidades físicas posteriormente objeto de citação, verificadas Nota Técnica de Reanálise 497/2010 (peça 3, p. 46-49) ;
c)	notificação aos responsáveis citados (peça 3, p. 85-89) , 18/4/2016; a notificação se referiu às irregularidades físicas posteriormente objeto de citação, verificadas Nota Técnica de Reanálise 32/2016 (peça 3, p. 75-78) ;
d)	Relatório de Tomada de Contas Especial 131/2016 (peça 3, p. 105, e peça 4, p. 5) , de 23/9/2016 aponta que o motivo para a instauração da presente Tomada de Contas Especial foi a impugnação total das despesas, decorrente da irregularidade na execução física;
e)	data de autuação da Tomada de Contas Especial no TCU, 22/2/2019. 		
Analisando-se a sequência de eventos processuais enumerados no item anterior, os quais teriam o condão de interromper a prescrição da ação punitiva desta Corte no entender do STF, observa-se que (...) em relação às irregularidades objeto de citação, relativas à execução física e financeira, transcorreu o prazo de 5 (cinco) anos entre cada evento processual e o seguinte. Portanto, levando-se em consideração o entendimento do STF, teria ocorrido a prescrição da pretensão sancionatória e ressarcitória a cargo do TCU.
Contudo, no caso concreto tratado no RE 636.886 (tema 899 da repercussão geral) diz respeito à fase de execução judicial de deliberação do Tribunal de Contas, tanto assim que, para deslindá-lo, foi necessária a aplicação da Lei 6.830/1980, a Lei de Execuções Fiscais, diploma legal evidentemente inaplicável à fase que antecede a formação do título executivo extrajudicial, caracterizada pela atuação do órgão de controle externo até a prolação do acórdão.
Considerando que o TCU ainda não se pronunciou sobre os efeitos do julgamento de mérito da referida decisão do STF em relação às pretensões de ressarcimento ao erário veiculadas por meio dos processos de tomada de contas especiais, por cautela, deve-se adotar a orientação da Corte de Contas, na pendência de julgamento do RE 636.886, mesmo reconhecida sua repercussão geral, no sentido de que a matéria ali tratada alcançaria tão somente a fase judicial de cobrança do título extrajudicial, não atingindo os processos de controle externo, mantendo-se  a interpretação adotada pela Corte Suprema, em 2008, no Mandado de Segurança - MS 26.210, oportunidade em que foi fixada tese da imprescritibilidade das ações de ressarcimento ao erário:
'A suspensão pelo STF das demandas nas quais esteja em questão a prescritibilidade da pretensão de ressarcimento ao erário com base em decisão de tribunal de contas (RE 636.886/STF) alcança tão somente a fase judicial de cobrança do título extrajudicial, não atingindo os processos de controle externo em trâmite. Até julgamento definitivo em contrário pelo STF, permanece o entendimento do TCU acerca da imprescritibilidade das pretensões de ressarcimento decorrentes de tomadas de contas especiais.' (Acórdão 1267/2019-TCU-Plenário, Relator: Min. Aroldo Cedraz) 
'A suspensão pelo STF das demandas nas quais esteja em questão a prescritibilidade da pretensão de ressarcimento ao erário com base em decisão de tribunal de contas (RE 636.886/STF) alcança tão somente a fase judicial de cobrança do título extrajudicial, não atingindo os processos de controle externo em trâmite. Até julgamento definitivo em contrário pelo STF, permanecem imprescritíveis as pretensões de ressarcimento decorrentes de tomadas de contas especiais.' (Acórdão 7930/2018-TCU-Segunda Câmara, Relatora: Min. Ana Arraes) .
Desse modo, no entendimento do TCU, não ocorreu a prescrição ressarcitória. 
Por outro lado, especificamente no que tange à prescrição da pretensão punitiva, verifica-se que o Acórdão 1441/2016-TCU-Plenário, Relator Ministro Benjamin Zymler, que uniformizou a jurisprudência acerca dessa questão, subordinou tal prescrição ao prazo prescricional geral indicado no art. 205, do Código Civil, que é de dez anos, contado da data de ocorrência da irregularidade sancionada, nos termos do art. 189, do Código Civil, sendo este prazo interrompido pelo ato que ordenar a citação, a audiência ou a oitiva do responsável. 
No caso em exame, a perspectiva de aplicação de penalidade aos responsáveis foi alcançada pela prescrição, uma vez que a irregularidade sancionada deu-se em 16/9/2008 e o ato de ordenação da citação ocorreu 28/7/2020 (peça 25) , ou seja, passados mais de dez anos.  
Portanto, diferente do entendimento esposado pelos responsáveis, não se configurou-se a prescrição quanto à competência ressarcitória. Ocorreu apenas em relação à competência sancionatória deste Tribunal, mas essa já era a visão do TCU antes das citações (peça 23) . 
Desse modo, essas alegações não devem ser acolhidas (visto que não alteram o entendimento desde a citação, onde se considerou que houve prescrição punitiva, mas que não houve prescrição ressarcitória) .
Execução Física
Os defendentes, no momento da prestação de contas do convênio firmado com o Ministério do Turismo, prestaram todas as comprovações da realização do evento através da documentação que estava disponível há época, isto é, há doze anos.
No ano de 2008 a tecnologia de fotos e filmagens não era avançada como atualmente, sendo que as fotos comprobatórias do evento são as que estavam disponíveis.
A título exemplificativo, o Iphone lançado na época foi o modelo 3G que contava com uma câmera de 2 MPx (https://www.tudocelular.com/Apple/fichas-tecnicas/n1555/AppleiPhone-3G.html) .
Da mesma forma, jamais se exigiu, à época da prestação de contas, que fossem reconhecidas as assinaturas das autoridades que participaram do evento, tampouco contratos de exclusividade apresentados por intermediários de artistas e recibos de pagamentos de cachês realizados pelos intermediários a artistas e bandas.
Há de se ressaltar ainda que em verdade o Ministério do Turismo deveria, nos termos da Cláusula Nona do Convênio firmado, ter acompanhado a execução do evento, o que encerraria qualquer tipo de dúvida quanto à sua adequada e escorreita execução.
Análise 
A defesa deverá ser rejeitada.
Inicialmente, deve se relatar que se considerou que a execução física não foi comprovada, devido as seguintes constatações: 
	a) as fotografias encaminhadas (peça 21, p. 267-272, 294-297 e 342-349) não permitem identificar em qual município teria ocorrido cada evento; 
	b) não foi possível identificar a infraestrutura do evento por meio das fotografias enviadas (peça 21, p. 267-272, 294-297 e 342-349) , por serem de péssima qualidade e conterem indícios de manipulação; 
	c) o material enviado não é suficiente para comprovar realização de palestras e apresentação de bandas; 
	d) a documentação apresentada não permite identificar a execução do serviço de consultoria; 
	e) as declarações de autoridades atestando realização do evento apresentadas não contêm autenticação das assinaturas; outras [foram emitidas] por agentes políticos não considerados aptos a emitir tal documento (peça 21, p. 336-341) .
A defesa inicia sua defesa afirmando que, no ano de 2008, a tecnologia não permitia fotos de qualidade como a vista nas fotografias atuais.
É bem verdade que a tecnologia de fotografia evoluiu desde a execução do convênio, mas não há como acolher o argumento de que a tecnologia de 2008 não permitia que se tirassem fotos legíveis, e que nelas houvesse elementos que permitissem a identificação do local do evento, das bandas e dos itens de infraestrutura.
Já quanto ao arrazoado de que não se exigiu, à época das prestações de contas, assinaturas nas declarações de realização do evento, contratos de exclusividade e recibos de cachês de artistas, deve-se ter em conta que o Tribunal de Contas da União não está adstrito à análise realizada na fase interna da toma de contas, podendo exigir novas documentações e concluir por irregularidades não apontadas pela entidade concedente.
Outrossim, o fato de não ter ocorrido fiscalização in loco, durante a realização do evento, não invalida o trabalho de análise do convênio pela entidade concedente. A fiscalização seria mais um elemento de fiscalização, a ser utilizado juntamente com os documentos trazidos pela entidade convenente. Inclusive, o próprio termo de convênio, em sua cláusula nona, parágrafo segundo, previa a possibilidade de essa fiscalização in loco não ocorrer.
Execução Financeira
A regularidade da execução financeira foi devidamente comprovada no momento da prestação de contas junto ao Ministério do Turismo. Os defendentes esclarecem ainda que em verdade o Ministério do não cumpriu com as obrigações previstas no Convênio devido ao atraso no repasse.  
Quanto à contrapartida, esclarecem os defendentes que deixaram de depositá-la na conta corrente bancária, haja vista tratar-se da única verba disponível para custear os sete eventos objeto do convênio, que foi de plano [pulverizada] entre os prestadores de serviço para deduzir o pagamento final. 
Além de ter ocorrido o atraso no repasse da contrapartida do convênio, os defendentes se viram obrigados a sacar da conta corrente bancária a quantia de R$ 23.000,00 para complemento do pagamento às empresas contratadas.  
Análise
A falha indicada na instrução de citação, acerca da execução financeira, foi a seguinte: 'Não foram apresentados documentos que permitam identificar o beneficiário de retirada ocorrida na conta bancária do convênio (peça 21, p. 213) , em 13/11/2008, na monta de R$ 23.000,00'.
A defesa menciona dificuldades para a realização de ajuste, oriunda da demora do repasse de recursos pelo Ministério do Turismo. Que os defendentes se viram obrigados a sacar da conta corrente bancária a quantia de R$ 23.000,00 para complemento do pagamento às empresas contratadas.  
Esse argumento, no entanto, não elide as irregularidades, pois não tem relação de causalidade com as irregularidades objeto de citação, que tratam de não envio, na prestação de contas, de documentos probatórios dos pagamentos (o atraso na liberação de recursos, por exemplo, não traria impedimento para a entidade convenente trouxesse na prestação de contas, ou na defesa, documentos de pagamentos que comprovassem o beneficiário da retirada de R$ 23.000,00) .
Desse modo, essas alegações não devem ser acolhidas.
Não Aplicação da Contrapartida
Segundo a defesa, a contrapartida foi devidamente realizada, conforme resta comprovado através da documentação que acompanhou a prestação de contas junto ao Ministério do Turismo à época.
Análise
Essa defesa não deve ser acolhida, visto que a mera afirmação de que realizou a aplicação da contrapartida, desprovida de provas, não elide a irregularidade.
Recibo de Cachês
Segundo a defesa, a exigência contida nesta suposta irregularidade é absolutamente abusiva, ilegal e fora dos limites previstos no convênio firmado pelo Ministério do Turismo. 
Nunca houve exigência de licitação para a contratação de artistas durante a realização do convênio, o que é absolutamente inaplicável ao caso. 
Ainda que assim não fosse, como exposto acima, jamais existiu ou foi requerida tal providência dos defendentes que agora são surpreendidos com a presente demanda.
Análise
Essa defesa deve ser rejeitada. 
Em relação à contratação de bandas para a realização de shows por meio de inexigibilidade de licitação, o Acórdão 96/2008-TCU-Plenário, Sessão de 30/1/2008, prolatado em feito relatado pelo Exmo. Ministro Benjamim Zymler, determinou ao Ministério do Turismo, dentre outras, a obrigatoriedade de adoção de algumas providências pela Convenente na execução de Convênio com recursos federais, as quais deveriam ser comprovadas quando da prestação de contas, sob pena de glosa dos valores envolvidos:
'9.5.1. quando da contratação de artistas consagrados, enquadrados na hipótese de inexigibilidade prevista no inciso III do art. 25 da Lei nº 8.666/1992, por meio de intermediários ou representantes:
9.5.1.1. deve ser apresentada cópia do contrato de exclusividade dos artistas com o empresário contratado, registrado em cartório. Deve ser ressaltado que o contrato de exclusividade difere da autorização que confere exclusividade apenas para os dias correspondentes à apresentação dos artistas e que é restrita à localidade do evento;
9.5.1.2. o contrato deve ser publicado no Diário Oficial da União, no prazo de cinco dias, previsto no art. 26 da Lei de Licitações e Contratos Administrativos, sob pena de glosa dos valores envolvidos.'
Posteriormente, a jurisprudência dessa Corte de Contas sobre o tema evoluiu, e no Acórdão 1435/2017-TCU-Plenário, Sessão de 5/7/2017, proferido em processo de Consulta relatado pelo Exmo. Ministro Vital do Rêgo (com Voto de Revisor do Exmo. Ministro-Substituto Augusto Sherman) , o TCU respondeu ao Ministério do Turismo o seguinte:
'9.2.1. a apresentação apenas de autorização/atesto/carta de exclusividade que confere exclusividade ao empresário do artista somente para o (s) dia (s) correspondente (s) à apresentação deste, sendo ainda restrita à localidade do evento, não atende aos pressupostos do art. 25, inciso III, da Lei 8.666/1993, representando impropriedade na execução do convênio;
9.2.2. do mesmo modo, contrariam o sobredito dispositivo legal as situações de contrato de exclusividade - entre o artista/banda e o empresário - apresentado sem registro em cartório, bem como de não apresentação, pelo convenente, do próprio contrato de exclusividade;
9.2.3. tais situações, no entanto, podem não ensejar, por si sós, o julgamento pela irregularidade das contas tampouco a condenação em débito do (s) responsável (is) , a partir das circunstâncias inerentes a cada caso concreto, uma vez que a existência de dano aos cofres públicos, a ser comprovada mediante instauração da devida tomada de contas especial, tende a se evidenciar em cada caso, entre outras questões, quando:
9.2.3.1. houver indícios de inexecução do evento objeto do convênio; ou
9.2.3.2. não for possível comprovar o nexo de causalidade, ou seja, que os pagamentos tenham sido recebidos pelo artista ou por seu representante devidamente habilitado, seja detentor de contrato de exclusividade, portador de instrumento de procuração ou carta de exclusividade, devidamente registrados em cartório.'
Desse julgado, extrai-se o entendimento de que o pressuposto é que a inexigibilidade se aplica somente a artista ou banda e não a produtora de eventos e, portanto:
a)	a contratação de artistas, via intermediário, por inexigibilidade de licitação, baseada em exclusividade, deve ser feita mediante a apresentação de Contrato de Exclusividade; 
b) não são contratos de exclusividade considerados legalmente válidos para fins de contratação de intermediários de artistas por inexigibilidade, a serem pagos com recursos federais, os documentos: i. restritos ao dia do evento; ii. restritos à localidade do evento; iii. não registrados em cartório;  
c) a não apresentação do contrato de exclusividade pela entidade convenente, ou a apresentação de contrato não considerado válido, configura burla ao art. 25, inciso III, da Lei 8.666/1993;
d) em caso de ocorrência no disposto na alínea c (contratação indevida de intermediário de artistas por inexigibilidade) , para se considerar que há uma segunda irregularidade, de não comprovação da boa e regular utilização de recursos, causadora de danos ao Erário, deverá se verificar a ocorrência de uma dessas duas situações: i. inexecução física; ou ii. ausência de comprovação de nexo causal entre os recursos do convênio e pagamentos aos artistas (entenda-se como nexo causal o pagamento ao artista, ao representante legal da banda ou ao intermediário exclusivo legalmente constituído) .
Ante a jurisprudência exposta, observa-se que a exigência de recibos de cachês decorre do próprio dever de prestar contas, que inclui a comprovação do nexo financeiro do ajuste.
Ademais, no que concerne à contratação, em si, a Cláusula Terceira, item II, alínea bb, exigia a apresentação de contrato de exclusividade de artistas.
Desse modo, os argumentos sobre inexistência de exigência de contratos de exclusividade e outros não merecem prosperar.
 (...) 
Prescrição da Pretensão Punitiva
Vale ressaltar que a pretensão punitiva do TCU, conforme Acórdão 1441/2016-TCU-Plenário, Relator Min. Benjamin Zymler, que uniformizou a jurisprudência acerca dessa questão, subordina-se ao prazo geral de prescrição indicado no art. 205 do Código Civil, que é de dez anos, contado da data de ocorrência da irregularidade sancionada, nos termos do art. 189 do Código Civil, sendo este prazo interrompido pelo ato que ordenar a citação, a audiência ou a oitiva dos responsáveis. 
No caso em exame, a perspectiva de aplicação de penalidade aos responsáveis foi alcançada pela prescrição, uma vez que a irregularidade sancionada deu-se em 16/9/2008 e o ato de ordenação da citação ocorreu 28/7/2020 (peça 25) , ou seja, passados mais de dez anos. 
CONCLUSÃO
Em face da análise promovida na seção 'Exame Técnico', verifica-se que os responsáveis Fundação Educativa e Cultural Amazônia Viva/Funav e João Alberto de Almeida não lograram comprovar a boa e regular aplicação dos recursos, instados a se manifestar, apresentaram alegações de defesa rejeitadas, que não elidiram as irregularidades, nem o valor do dano. Ademais, inexistem nos autos elementos que demonstrem a boa-fé dos responsáveis ou a ocorrência de outras excludentes de culpabilidade.
Verifica-se também que houve a prescrição da pretensão punitiva, conforme análise já realizada.
Tendo em vista que não constam dos autos elementos que permitam reconhecer a boa-fé dos responsáveis, sugere-se que as suas contas sejam julgadas irregulares, nos termos do art. 202, § 6º, do Regimento Interno do TCU, com a imputação do débito atualizado monetariamente e acrescido de juros de mora, nos termos do art. 202, § 1º do Regimento Interno do TCU, descontado o valor eventualmente recolhido. (...) "
9.	Diante da análise acima descrita, a proposta de encaminhamento uniforme da SecexTCE (peças 100-102) , é no sentido de:
	9.1. rejeitar as alegações de defesa do Sr. João Alberto de Almeida e da Fundação Educativa e Cultural Amazônia Viva/Funav;
9.2. julgar irregulares as contas do Sr. João Alberto de Almeida e da Fundação Educativa e Cultural Amazônia Viva/Funav, nos termos dos arts. 1º, inciso I, 16, inciso III, alínea c, da Lei 8.443/1992, c/c os arts. 19 e 23, inciso III, da mesma Lei, condenando-os solidariamente ao pagamento da importância a seguir especificada, atualizada monetariamente e acrescida dos juros de mora, calculados a partir da data discriminada até a data da efetiva quitação do débito, fixando-lhes o prazo de quinze dias, para que comprovem, perante o Tribunal, o recolhimento das referidas quantias aos cofres do Tesouro Nacional, nos termos do art. 23, inciso III, alínea a, da citada lei, c/c o art. 214, inciso III, alínea a, do Regimento Interno/TCU:
	Valor (R$) 
	Data

	100.000,00
	16/09/2008

9.3. autorizar, desde logo, a cobrança judicial da dívida, caso não atendida a notificação, na forma do disposto no art. 28, inciso II, da Lei 8.443/1992;
9.4. autorizar desde logo, se requerido, com fundamento no art. 28, inciso I, da Lei 8.443/1992, c/c o art. 217, §§ 1º e 2º, do Regimento Interno/TCU, o parcelamento da dívida em até 36 parcelas; 
9.6. enviar cópia do Acórdão a ser prolatado, bem como do Relatório e do Voto que o fundamentarem, à Procuradoria da República no Estado do Pará, nos termos do art. 16, § 3º, da Lei 8.443/1992, c/c o art. 209, § 7º, do Regimento Interno/TCU, para adoção das medidas cabíveis;
9.7. enviar cópia do Acórdão que vier a ser proferido ao Ministério do Turismo e ao responsável, para ciência.
10.	O Ministério Público junto ao TCU, representado pelo Subprocurador-Geral Paulo Soares Buguarin (peça 30) , acompanhou a proposta da Unidade Técnica, em parte, com a ressalva de que  "os recibos dos cachês assinados pelas atrações musicais que se apresentaram no I Encontro de Turismo Religioso do Estado do Pará não devem compor o rol de documentos a serem exigidos dos responsáveis para que se ateste o nexo de causalidade entre a verba conveniada e o objeto realizado", uma vez que "o termo de convênio em questão foi assinado em 1º/7/2008 (peça 2, p. 66) , quando a Portaria-MTUR 153/2009 ainda não havia sido publicada".
11.	Não obstante, o Parquet especializado afirma que a elisão dessa irregularidade não é suficiente para sanar o débito apurado, uma vez que a execução física do objeto conveniado não foi devidamente demonstrada e remanescem pendentes de esclarecimento outras irregularidades de cunho financeiro.
	É o Relatório.

Vitor Cavalcanti de Melo, OAB/PA 17.375, e outros, representando João Alberto de Almeida e a Fundação Educativa e Cultural Amazônia Viva.

Subprocurador-Geral Paulo Soares Bugarin.

TOMADA DE CONTAS ESPECIAL. CONVÊNIO. MINISTÉRIO DO TURISMO. AUSÊNCIA DE COMPROVAÇÃO DA PRODUÇÃO DE ITENS PREVISTOS NO PLANO DE TRABALHO. SAQUE EM ESPÉCIE DA CONTA CORRENTE. AUSÊNCIA DE DEPÓSITO DA CONTRAPARTIDA. CITAÇÃO. REJEIÇÃO DAS ALEGAÇÕES DE DEFESA. CONTAS IRREGULARES. DÉBITO. PRESCRIÇÃO DA PRETENSÃO PUNITIVA.

TOMADA DE CONTAS ESPECIAL (TCE)

Secretaria de Controle Externo de Tomada de Contas Especial - SecexTCE.

Trata-se da Tomada de Contas Especial instaurada pelo Ministério do Turismo - MTur em razão da impugnação total das despesas referentes ao Convênio 1.030/2008, firmado em 1º/07/2008 com a Fundação Educativa e Cultural Amazônia Viva, tendo por objeto o apoio ao projeto intitulado "I Encontro de Turismo Religioso do Estado do Pará", a realizar-se mediante palestras e shows nos Municípios de Redenção (11 a 13/07/2008) , Marabá (12/07/2008) , Conceição do Araguaia (12/07/2008) , Eldorado (12 a 14/07/2008) , Xinguara (15/07/2008) , Canaã dos Carajás (16/07/2008) e Barcarena (25-27/07/2008) , de acordo com o plano de trabalho aprovado (peça 21, p. 60-67) .
2.	 O ajuste vigorou de 1º/7/2008 a 17/01/2009, com prazo de 30 dias para prestação de contas contado do término da vigência ou do último pagamento efetuado. Os recursos federais, no valor de R$ 100.000,00, foram transferidos em 16/09/2008 e creditados em conta corrente em 18/09/2008 (peça 21, p. 211) .
3.	Não houve supervisão in loco do evento. A prestação de contas, apresentada em 02/04/2009, bem como os elementos adicionais fornecidos em resposta às diligências promovidas pelo concedente foram considerados insuficientes para demonstrar a boa gestão dos recursos. Assim, a execução física do ajuste foi integralmente rejeitada, conforme as seguintes justificativas constantes da Nota Técnica de Reanálise 497/2010 (peça 3, p. 46) :
a) as fotografias encaminhadas não permitem identificar em qual município teria ocorrido cada evento; 
b) a infraestrutura do evento não pôde ser identificada por meio das fotografias enviadas por serem de péssima qualidade e conterem indícios de manipulação;
c) o material enviado não é suficiente para comprovar a realização de palestras e apresentação de bandas; 
d) os serviços de consultoria poderiam ser comprovados por meio dos Relatórios de Cumprimento do Objeto e de Execução Físico-Financeiro; entretanto, os relatórios não estão preenchidos de acordo com o Plano de Trabalho aprovado; e
e) a declaração de realização do evento foi assinada pelo Sr. Aldacir Ferreira de Souza, Secretário Municipal de Administração de Barcarena; mas, por se tratar de um circuito, há a necessidade de atestado de autoridades locais de todas as cidades em que os eventos aconteceram.
4.	No TCU, a Secretaria de Controle Externo de Tomada de Contas Especial - SecexTCE citou a Fundação Educativa e Cultural Amazônia Viva e o seu Presidente, Sr. João Alberto de Almeida, para recolherem o débito de R$ 100.000,00, atualizado monetariamente desde 16/09/2008 até o efetivo recolhimento, e/ou para apresentarem alegações de defesa acerca da não comprovação da boa regular aplicação dos recursos federais repassados, em face das ocorrências adiante relacionadas:
	a) não comprovação da execução física do objeto do convênio, tendo em vista a não apresentação de imagens (fotografias ou filmagens) ou outros documentos que provassem a execução de parte dos itens previstos no plano de trabalho;
	b) ausência de documentos que permitissem identificar o beneficiário da retirada de R$ 23.000,00 da conta bancária do convênio, ocorrida em 13/11/2008;
	c) falta de aporte da contrapartida; e
	d) ausência de comprovação de que a empresa intermediária pagou o cachê de bandas ou cantores que se apresentaram no evento.
5.	Em sua defesa conjunta, os responsáveis alegaram em síntese:
	a) a prescrição da pretensão punitiva, com base no prazo decenal fixado no art. 205 do Código Civil brasileiro, uma vez que os fatos impugnados remontam a 16/06/2008 e a citação foi implementada em 26/08/2020;
	b) a suficiente comprovação da realização do evento perante o Ministério do Turismo, mediante apresentação de imagens;
	c) a insuficiente tecnologia dos dispositivos de captura de imagens disponíveis à época, como justificativa para a má qualidade das fotos apresentadas;
	d) a falta de previsão, no instrumento de convênio, sobre a necessidade de reconhecimento de firma das autoridades locais que atestariam a realização do evento;
	e) a ausência de disposição, no instrumento de convênio, sobre a obrigatoriedade de apresentação de recibos de pagamento de cachês;
	f) o atraso na realização do repasse dos recursos federais;
	g) a destinação dos R$ 23.000,00 sacados da conta corrente para o pagamento das atrações artísticas; e
	h) a efetiva aplicação da contrapartida.
6.	O Auditor Federal de Controle Externo - AFCE, ao examinar a preliminar de prescrição, teceu detidas considerações sobre a aplicabilidade das regras da Lei 9.873/1999 ao processo de controle externo, mas formulou proposta de encaminhamento conforme à orientação fixada no Acórdão 1441/2016-TCU-Plenário, pela imprescritibilidade da pretensão ressarcitória e pelo reconhecimento da prescrição da pretensão punitiva, uma vez que as irregularidades sancionadas teriam se dado em 16/09/2008 e a citação foi ordenada em  28/07/2020 (peça 25) .  No mérito, posicionou-se pela rejeição das alegações de defesa.
7.	Assim, as manifestações uniformes no âmbito da SecexTCE foram pela irregularidade das contas dos responsáveis, com fundamento no art. 16, inciso III, alínea c, da Lei 8.443/1992, com a condenação solidária ao pagamento do débito de R$ 100.000,00, atualizado monetariamente e acrescido de juros de mora desde 16/09/2008.  
8.	O Ministério Público junto ao TCU, representado pelo Subprocurador-Geral Paulo Soares Bugarin, pôs-se de acordo com o encaminhamento sugerido pela SecexTCE, exceto quanto à configuração de irregularidade pela ausência de comprovação do pagamento dos cachês, por considerar que tal obrigação foi instituída pela Portaria-MTUR 153/2009, posterior à assinatura do termo de convênio em questão.  
9.	Passo a examinar a preliminar de prescrição ressarcitória, tangenciada pelo Auditor Federal de Controle Externo incumbido da análise do feito. A decisão adotada pelo Supremo Tribunal Federal - STF, nos autos do Recurso Extraordinário 636.886 (Tema 899 da Repercussão Geral) , vai ao encontro do entendimento desta Corte de Contas de que a prescritibilidade da pretensão de ressarcimento ao erário com base em decisão de tribunal de contas somente alcança a fase judicial da execução do título extrajudicial, não atingindo os processos de controle externo em trâmite no TCU (v. Acórdão 5236/2020-TCU-Primeira Câmara, Rel. Min. Benjamin Zymler) .
10.	A propósito, insta reportar que os Embargos de Declaração opostos pela Advocacia-Geral da União - AGU contra o RE 636.886 foram apreciados pelo Plenário do STF, em sessão virtual ocorrida de 13 a 20/08/2021. Naquela assentada, o Pretório Excelso negou provimento ao recurso, nos termos do voto do relator, Ministro Alexandre de Moraes, que assim se manifestou (trecho do voto) :
	"Os argumentos acima elencados conduzem à conclusão no sentido de que a pretensão executória de título executivo proveniente de decisão do TCU da qual resulte imputação de débito ou multa é prescritível; e, portanto, a ela se aplica o prazo prescricional da Lei de Execução Fiscal. Nenhuma consideração houve acerca do prazo para constituição do título executivo, até porque esse não era o objeto da questão cuja repercussão geral foi reconhecida no Tema 899, que ficou adstrito, como sobejamente já apontado, à fase posterior a formação do título." (grifo acrescido) 
11.	Como se vê, a decisão do STF se referiu especificamente à etapa judicial da execução do título, sem tratar dos processos de controle externo que tramitam no TCU.
12.	Outrossim, convém ressaltar que, ao apreciar o TC Processo 000.006/2017-3, este Tribunal decidiu remeter a análise do tema ao processo que será criado em decorrência do Acórdão 459/2022-TCU-Plenário (redator Ministro Walton Alencar Rodrigues) , de 09/03/2022. A decisão determinou à Secretaria-Geral de Controle Externo desta Casa que formasse grupo técnico de trabalho para elaboração de projeto de ato normativo para disciplinar "o tema da prescrição da pretensão ressarcitória e da prescrição da pretensão punitiva no âmbito do controle externo, tendo por base jurisprudência predominante do Supremo Tribunal Federal, adequando-a às especificidades das diversas formas de atuação do Tribunal de Contas da União". 
13.	É de se destacar que, em cumprimento à aludida determinação desta Corte, foi autuado, recentemente, o processo administrativo TC Processo 008.702/2022-5, de relatoria do ministro Antonio Anastasia, que trata do "projeto de ato normativo para regulamentar, no âmbito do Tribunal de Contas da União, a prescrição para o exercício das pretensões punitiva, de ressarcimento e executória, bem como identificar os possíveis impactos da prescrição nos processos mais relevantes".
14.	Dessa forma, alinho-me à jurisprudência pacífica desta Corte de Contas quanto à imprescritibilidade do dano causado ao erário (Enunciado 282 da Súmula de Jurisprudência/TCU) .
15.	No que tange à pretensão punitiva do Tribunal, acompanho o entendimento jurisprudencial em vigor, fixado nos termos do Acórdão 1441/2016-TCU-Plenário (relator Ministro Benjamim Zymler e redator Ministro Walton Alencar Rodrigues) , pela prescritibilidade decenal, por aplicação subsidiária da regra geral do art. 205 do Código Civil, a qual será aferida, no caso em exame, individualmente para cada conduta irregular.  
16.	No mérito, cabe relembrar que é ônus do administrator de recursos públicos prestar contas e nela comprovar a boa e regular aplicação dos recursos federais que lhes foram confiados, por imposição decorrente do ordenamento jurídico, a teor do bloco normativo composto pelas disposições dos arts. 70, parágrafo único, da Constituição Federal, 93 do Decreto-lei 200/1967 e 66 do Decreto 93.872/1986. 
17.	Nesse mister, é indispensável que o gestor demonstre a execução física das metas estabelecidas no programa de trabalho, a regularidade da movimentação dos recursos financeiros depositados na conta corrente exclusiva do convênio, bem como o vínculo causal entre a realização das metas e a destinação dos recursos. 
18.	No que tange à execução física do ajuste, cumpre registrar, desde logo, nos termos propostos pelo MP/TCU, que assiste razão aos Responsáveis ao afirmarem que a ausência de comprovante de pagamento dos cachês (alínea d da citação) não constitui irregularidade, pois se trata de providência não contemplada no instrumento pactuado. A obrigação de o convenente exigir, da empresa contratada, documento comprobatório do efetivo recebimento pelos artistas, bandas ou grupos, somente veio a ser positivada na Portaria 153/2009 do Ministério do Turismo, de 06/10/2009, posteriormente à celebração do Convênio 1.030/2008 (1º/07/2008) . 
19.	Ademais, anote-se que, diante da oscilação da jurisprudência no tocante à exigibilidade de comprovação do pagamento dos cachês, por meio do Acórdão 936/2019-TCU-Plenário (relator Ministro José Múcio) , esta Corte decidiu dar ciência ao Ministério do Turismo, no que tange a novos convênios para contratação de produtoras e artistas, de que as notas fiscais emitidas pelas empresas intermediárias não se prestariam a elidir débito na aplicação de recursos, se desacompanhados dos elementos comprobatórios da inviabilidade de competição para fins de realização de licitação e dos documentos comprobatórios dos valores cobrados pelos artistas e efetivamente por eles recebidos. 
20.	Quanto à não apresentação de imagens (fotografias ou filmagens) ou outros documentos que provassem a execução física dos itens previstos no plano de trabalho (alínea a da citação) , cabe trazer a cotejo a programação de aplicação dos recursos (peça 21, p. 65) :
	ITEM
	NOME E ESPECIFICAÇÃO
	QTDE
	VALOR UNITÁRIO 
 (R$) 
	VALOR TOTAL (R$) 

	1
	Coordenação - Contratação de consultoria em eventos para a realização dos trabalhos referentes ao show, bem como à coordenação do espetáculo
	1
	10.000,00
	10.000,00

	2
	Atrações musicais - Contratação de show de música regional 
	1
	50.000,00
	50.000,00

	3
	Evento
			
	3.1
	Estrutura completa de palco
	1
	6.000,00
	6.000,00

	3.2
	Estrutura completa de sonorização
	1
	4.000,00
	4.000,00

	4
	Palestrantes - Contratação de Palestrantes
	4
	5.000,00
	20.000,00

	5
	Publicidade
			
	5.1
	Criação e veiculação de mídia radiofônica (50 inserções de 30" cada) 
	1
	13.000,00
	13.000,00

	5.2
	Propaganda Volante com criação de spot e veiculação
	1
	7.000,00
	7.000,00

	TOTAL GERAL
	110.000,00

21.	Com relação aos itens 2, 3.1, 3.2 e 4, na Nota Técnica de Reanálise 497/2010 (peça 21, p. 320) o concedente registrou que as fotografias apresentadas são insuficientes para comprovar o local da realização dos eventos, o fornecimento dos itens de infraestrutura, a realização de palestras e a apresentação das bandas. Em conjunto, esses itens totalizam R$ 80.000,00.
22.	Não prospera a alegação dos responsáveis de que a tecnologia dos equipamentos existentes à época do evento seria insuficiente para gerar imagens de qualidade satisfatória. A propósito, cabe assinalar que, no TC Processo 009.845/2012-7, o TCU examinou Consulta formulada pelo Ministério do Turismo acerca dos documentos necessários à comprovação da realização de eventos custeados com recursos provenientes de convênios. 
23.	E, por meio do Acórdão 1459/2012-TCU-Plenário (relator Ministro Augusto Nardes) , este Tribunal deliberou que a composição da prestação de contas relativa a convênios firmados pelo Ministério do Turismo deve observar a legislação vigente à época da celebração da avença e o prescrito no termo de ajuste, sendo sempre necessário que o cumprimento do objeto pelo convenente reste indubitavelmente comprovado. E que, caso os documentos enumerados no art. 28 da Instrução Normativa STN 1/1997 e no art. 58 da então vigente Portaria Interministerial 127/2008 não sejam suficientes para comprovar a execução do objeto do convênio, podem ser exigidos outros elementos de prova, tais como fotografias, jornais pós-evento, CDs, DVDs, entre outros. Se houvesse a limitação tecnológica ora invocada pelos Responsáveis, outra teria sido a decisão deste Tribunal. Outrossim, considero que a tecnologia de fotografia, de fato, evoluiu desde a execução do convênio em tela, mas não há como acolher o argumento de que os equipamentos fotográficos em 2008 não permitiam que se tirassem fotos legíveis, e que nelas houvesse elementos que permitissem a identificação do local do evento, das bandas e dos itens de infraestrutura.
24.	De mais a mais, o débito decorrente da ausência de imagens de itens de infraestrutura, atrações artísticas e palestrantes (R$ 80.000,00) poderia ser afastado se, por outros meios, restasse inconteste a realização do evento. Todavia, essa hipótese não se configura no caso em exame, haja vista que as diversas declarações assinadas pelo Secretário de Turismo de Barcarena/PA se mostraram inservíveis para conferir certeza à realização das etapas do evento que deveriam ser implementadas nos Municípios de Redenção, Marabá, Conceição do Araguaia, Eldorado, Xinguara e Canaã dos Carajás, por falta de competência do agente público (alínea c da citação) .
25.	Por seu turno, os serviços de consultoria, no valor de R$ 10.000,00, foram impugnados na mencionada Nota Técnica de Reanálise 497/2010 ao fundamento de que os Relatórios de Cumprimento do Objeto e de Execução Físico-Financeira (peça 21, p. 288 e 289) foram preenchidos em desacordo com o Plano de Trabalho aprovado.
26.	Contudo, a ausência de especificação da falha existente nos referidos relatórios, tanto por parte do concedente, quanto da citação, impede a caracterização da irregularidade atinente aos serviços de consultoria. Pondero que ambos os relatórios tidos como incorretamente preenchidos têm a estrutura padronizada pelo poder público concedente, e no seu conteúdo não se nota divergência em relação ao plano de trabalho. 
27.	O Relatório de Cumprimento do Objeto, de natureza genérica, menciona a realização do evento nas mesmas localidades previstas no plano aprovado. O Relatório de Execução Físico-Finaneira, no quadro pertinente à execução física, contém referência à contratação de consultoria para organização do evento, na etapa 001 da meta 001, e no quadro atinente à execução financeira, contempla serviços no mesmo montante global conveniado. Neste particular, a impugnação da despesa está desacompanhada da necessária indicação dos parâmetros tidos por violados pelo convenente.
28.	No que diz respeito aos itens de publicidade, no valor de R$ 20.000,00, a Nota Técnica de Reanálise 497/2010 não contém qualquer impugnação específica, tampouco a citação.
29.	Pelas razões expostas nos parágrafos acima, cabe afastar a ocorrência atinente à não comprovação da execução física dos itens consultoria e publicidade, bem como excluir os respectivos valores do cálculo do débito.  
30.	No que tange à execução financeira do convênio, a retirada de R$ 23.000,00 da conta corrente em espécie (alínea b da citação) foi explicada pelos Responsáveis como medida necessária ao pagamento das atrações artísticas em função do atraso no repasse dos recursos federais. 
31.	Contudo, tal alegação não se sustenta, pois o atraso porventura incorrido na transferência dos recursos federais não impediria que o convenente, a partir do momento em que os recursos se tornaram disponíveis, empregasse método de pagamento adequado, qual seja, o depósito na conta corrente do fornecedor.  
32.	Assim, a retirada dos recursos em espécie constitui ofensa à Cláusula Sétima, Parágrafos Primeiro e Segundo, inciso II, do instrumento pactuado (peça 21, p. 88) , abaixo transcrita:
"CLÁUSULA SÉTIMA - DA MOVIMENTAÇÃO DA CONTA ESPECÍFICA E DA APLICAÇÃO DOS RECURSOS 
Os recursos transferidos pelo CONCEDENTE e os referentes à Contrapartida financeira serão, obrigatoriamente, mantidos em conta bancária específica do Convênio e somente poderão ser utilizados para pagamento de despesas constantes do Plano de Trabalho ou para aplicação no mercado financeiro, nas hipóteses previstas em lei, em conformidade com o disposto no art. 10, do Decreto n. 26.170/2007, atualizado, e no art. 50 da Portaria Interministerial n. 2127/2008. PARÁGRAFO PRIMEIRO. Os pagamentos à conta de recursos recebidos da União, previsto no caput desta Cláusula, estão sujeitos à identificação do beneficiário final e à obrigatoriedade de depósito em sua conta bancária.
PARÁGRAFO SEGUNDO. Os atos referentes à movimentação e ao uso dos recursos a que se refere o caput desta Cláusula serão realizados ou registrados no SICONV, observando-se os seguintes preceitos:
I - movimentação da conta bancária especifica deste Convênio;
II - pagamentos realizados exclusivamente mediante crédito na conta bancária de titularidade dos fornecedores e prestadores de serviços; e 
III - transferência das informações relativas à movimentação da conta bancária a que se refere o inciso I deste parágrafo ao SIAFI e ao SICONV, em meio magnético, a ser providenciada pela instituição financeira em que foi aberta a conta específica."
33.	A movimentação indevida da conta corrente acima evidenciada macula o mérito das contas, mas não implica débito adicional àquele decorrente da inexecução física, pois o item "atrações artísticas", alegadamente beneficiado pelos saques, teve seu valor integralmente glosado devido à não comprovação da execução física, conforme consta dos itens 21 a 24 supra.
34.	Ainda no aspecto financeiro, a ausência de depósito da contrapartida (R$ 10.000,00) - que, de acordo com o plano de trabalho, deveria ter sido destinada ao pagamento de parte dos serviços de publicidade e, nas palavras dos Responsáveis, foi carreada para o pagamento direto dos fornecedores -, vulnera o disposto no caput da Cláusula Sétima acima transcrita. 
35.	Em resumo, restaram configuradas as seguintes irregularidades:
	a) ausência de comprovação da execução física de itens previstos no plano de trabalho (infraestrutura, palestras e apresentações artísticas) , no importe de R$ 80.000,00, a ser integralmente ressarcido ao erário federal, haja vista que o custeio desses itens deveria se dar exclusivamente com recursos da União; e
	b) realização de saque em espécie da conta corrente e ausência de depósito da contrapartida,  com ofensa à Cláusula Sétima do convênio, acima transcrita. 
36.	O presente caso amolda-se ao disposto na Súmula 286 de jurisprudência do TCU, segundo a qual "a pessoa jurídica de direito privado destinatária de transferências voluntárias de recursos federais feitas com vistas à consecução de uma finalidade pública responde solidariamente com seus administradores pelos danos causados ao erário na aplicação desses recursos."
37.	Assim, a Fundação Educativa e Cultural Amazônia Viva e o seu Presidente, Sr. João Alberto de Almeida, sujeitaram-se a ter suas contas jugadas irregulares e a serem condenados ao pagamento do débito apurado, com fundamento no disposto nos arts. 16, inciso III, alíneas b e c, e 19, caput, da Lei 8.443/1992. Outrossim, cabe ressaltar que a data inicial da atualização do débito deve ser 18/09/2008, que corresponde à disponibilidade dos recursos para a convenente.
38.	A não comprovação da execução física, por insuficiência dos elementos apresentados, caracterizou-se a partir da prestação de contas formulada em 02/04/2009 - data em que o poder público poderia ter tomado ciência da irregularidade e que assinala o surgimento do dever de buscar reparação. O saque em espécie da conta corrente ocorreu em 13/11/2008. Não havendo data prescrita para o depósito da contrapartida, assume-se que essa obrigação poderia ter sido cumprida até o final da vigência do convênio, 17/01/2008. Entre todos esses eventos e a data em que foi ordenada a citação, 28/07/2020 (peça 25) , transcorreu prazo superior a dez anos, estando a pretensão punitiva deste Tribunal fulminada pela prescrição, nos termos do mencionado Acórdão 1441/2016-TCU-Plenário.  
	Ante o exposto, voto por que seja adotada a deliberação que ora submeto a este Colegiado.
T.C.U., Sala das Sessões, em 06 de setembro de 2022.
MARCOS BEMQUERER COSTA
Relator